臺灣板橋地方法院刑事判決　　　　　　　　　　　　　九十年度訴字第一八九號
　　公　訴　人　臺灣板橋地方法院檢察署檢察官
　　被　　　告　庚○○
　　　　　　　　甲○○
　　共　　　同
　　選任辯護人　李春榮律師
右列被告因偽造文書等案件，經檢察官提起公訴（八十九年度偵字第一九四一六號）
，本院判決如左：
    主  文
庚○○、甲○○共同連續行使偽造私文書，足以生損害於他人，各處有期徒刑壹年。
    事  實
一、庚○○與甲○○為夫妻關係，在台北縣新莊市共同經營傢具行，竟基於意圖為自
    己不法所有之犯意連絡，自民國八十七年十月二十五日，由庚○○自任會首，邀
    集連同如附表辰○○等人在內等共二十五名會員，約定每會新台幣（下同）二萬
    元，採內標方式標會（下稱舊會）。庚○○與甲○○竟連續於八十八年三月份起
    ，於台北縣新莊市傢具行內，連續冒用原發沙發、己○○、大立傢具、戊○○○
    、乙○○等之名義，利用各會員多未前來監督投標，且互不認識之機會，認為有
    機可趁，連續多次偽冒上開虛列會員名義，而多次偽造該等依習慣足以表示其參
    與互助會投標標取會款用意證明之準私文書【該等標單並未載明「標單」二字，
    且未扣案，標單（含偽造之署押）用畢隨即丟棄，是否存在不明】，並於各次提
    出行使參與競標，表示該活會會員以標單上所載利息標取會款之意，足以生損害
    於被冒名之「戊○○○、乙○○」等會員及其他活會會員，訛稱當期會款已由他
    人所標取，致當次其他活會會員此陷於錯誤，因而交付扣除標單所載當月之利息
    ，再乘以當次活會會員人數之金額。又庚○○與甲○○因遭資金週轉不靈及財務
    困難，無法再給付會款，竟欲以會養會之方式，庚○○、甲○○共同再基於意圖
    為自己不法之所有之概括犯意，於八十九年四月初，偽稱要繳清房屋貸款，向巳
    ○○、吳崑明、子○○、壬○○、己○○、華斯公司、戊○○○約定每人每會二
    萬元，謊稱要招攬互助會（下稱新會），詎料庚○○、甲○○收取第一次會款共
    計三十三萬元後，即於同年五月初逃匿，嗣於八十九年五月逃匿，而其附表之合
    會亦同時停標，經各該會員彼此聯繫後，查知上情，始知受騙。
二、案經告訴人辰○○訴請台灣板橋地方法院檢察署檢察官偵查起訴。
    理  由
一、訊據被告庚○○、甲○○矢口否認有何冒標行為，被告庚○○辯稱：八十七年十
    二月二十五日所招之會均已清理清楚，至於八十九年四月初所招之互助會，由於
    人數不足而未成立，對於各會員之會款均已處理。被告甲○○辯稱：伊為被告庚○○之配偶，既非會首，僅代收會款，並無主持開標或與被告庚○○有犯意連絡
    及行為分擔等語。
二、惟查：
（一）附表之互助會（舊會）共有二十五會，有互助會單在卷為憑，至被告等人於八
      十九年四月二十五日起宣布停標時，應餘活會八會，被告於偵查中陳稱所餘活
      會為「編號三、四華斯公司二會、編號七陳林媚、編號八辰○○、編號九陳志
      宏、編號十六羅和億、編號二十一宜新億、編號二十三吳崑明」共八名活會（
      見被告於八十九年九月二十七日偵訊筆錄自述，下稱第一份名單），惟於本院
      審理時又於九十年十月十八日陳報狀中提出如附表二之明細表，列明已標得之
      死會名單，顯示其中活會名單應為「編號三、四華斯公司二會、編號七陳林媚
      、編號八辰○○、編號九陳志宏、編號十六羅和億、編號十七乙○○、編號二
      十三吳崑明」（下稱第二份名單）共八名活會會員。而告訴人所提出之死會活
      會明細表（如附表三），其中活會名單應為「編號三、四華斯公司二會、編號
      七陳林媚、編號八辰○○、編號九陳志宏、編號十六羅和億、編號十七乙○○
      、編號二十三吳崑明」共八名則與被告提出之第二份名單相符。經查：
  １、證人乙○○（編號十七）於偵查中證稱：「（問：有加入庚○○所召八十七年
      十二月二十五日起每月二萬元互助會？）有，且我還是活會，我有一直交錢交
      到八十九年五月那一期。」（參見八十九年度偵字第一九四一六號卷第十七頁
      背面）。足見被告於偵查中將編號十七乙○○列為死會云云，顯與其後自行提
      出之如附表二之名單不符。
  ２、證人廖丙○○（即編號十五戊○○○）於偵查中證稱：「八十七年十二月二十
      五日那會有一會，我還沒有標，我一直交會錢至其人跑掉止。及八十九年四月
      林（文東）來找我說要組三萬元的會，我有加入二會，也有交了六萬元給他，
      後來他說三萬元召不齊，續二萬元，所以算加入了三會。」「（問：八十八年
      八月二十五日你有委託「林」標八十七年那一會？）沒有，也沒有委託其寫標
      單。」（問：「林」的會要標如何開標？）人到場或者委託「林」用標單去標
      。」（參見同前卷第二十七頁背面）。足見被告庚○○確實有冒用「戊○○○
      」之名義，於八十七年八月二十五日冒標舊會並取走會款。被告於審理中所辯
      ：戊○○○即未○○，八十八年十一月二十五日以四千九百元得標云云，即與
      證人所言不符。被告庚○○嗣後供稱戊○○○得標之會款四十一萬六千三百元
      ，係被告庚○○借胞兄辛○○支票三張交「未○○」收執並已兌現，付款人為
      土地銀行南新莊分行（發票日分別為八十九年一月十日，金額一十四萬元；八
      十九年二月二十九日，金額一十二萬元；八十九年三月十六日，金額一十四萬
      元），餘款以現金支付云云，該支票縱有兌現，然僅能證明「未○○」有收受
      辛○○所開立之票款，並無法證明「未○○即是戊○○○」，「戊○○○有委
      託庚○○標會」等事項，被告所辯未冒用戊○○○之名義標會，顯與事實不符
      ，不足採信。
  ３、證人羅吳彩雲（即編號十六羅和億）證稱：「有，我在會單上的名字是「羅和
      億」且還是活會，我將會錢親自拿支票給甲○○。」（參見偵卷第十二頁背面
      ）。於審理中則證稱：「有，跟會用羅和億之名參加。每次開會我都有到，開
      標時是甲○○翻日曆決定從那一張標單開起。開完後，由甲○○宣佈誰是得標
      者，並記錄。開標後、第二天我就拿會錢支票給被告，都是甲○○收的。」（
      見本院九十一年二月二十七日訊問筆錄）足見被告庚○○自任舊會會首、被告
      甲○○亦均有參與該互助會之收款、標會事宜。
  ４、證人林漢欽（即編號二十一宜新億公司）到庭證述：「我以宜新億之名跟一會
      ，二萬元的會。我於九十年四月二十五日以六千六百元標到，是我本人到庚○○的傢具店開標的，被告開票給我，但跳票了。」「到庚○○的傢具店，時間
      到了，由到場之人寫標單，由甲○○翻日曆決定單數或雙數，以順時鐘方向或
      是逆時鐘方向開標，開標念數字也是甲○○念的，我去過五、六次，每次都相
      同，約五、六人在開標現場。」「（問：得標後會款誰拿給你？）是庚○○打
      電話給我，說會款收齊，他說現金不夠，太太到南部拿錢，要開票給我。後來
      票是透過房東拿給我的，我就存到銀行後來發現跳票。」「（是否聽過被告說
      經濟有困難的話？）沒有。有聽卯○○○說被告另要起新會。」（本院九十一
      年三月二十七日訊問筆錄）則被告庚○○與被告甲○○確實於九十年四月二十
      五日仍主持舊會開標事宜，並以支票給付會款，惟該支票不能兌現，有證人林
      漢欽提出之支票及退票理由單影本附卷可稽（正本核對無誤後發還），足見被
      告等人確實於九十年四月，已陷入財務週轉困難之情形。
  ５、再查，據被告所提出之附表二第二份名單，雖其顯現活會尚有八會，然查：其
      上死會之會員有諸多並未簽名確認，被告辯稱原因為：八十八年一月二十五日
      得標之編號十蘇建利，被告稱因以支票向蘇借款十二萬元，因遭退票，故其未
      簽名云云；又查八十八年三月二十五日編號二十五寅○○○○以五千五百元得
      標，惟嗣後遷離原址去向不明，八十八年五月二十五日編號二十己○○以七千
      元得標，而己○○於八十八年一月間聲稱讓給李太太，但李太太得標後，去向
      不明，而八十九年一月二十五日得標之編號十四號大立傢具，因被告向大立傢
      具購買傢具欠其貨款，大立傢具拒未簽名，申○○與被告有二十餘萬元之債務
      未解決，故簡未簽名云云，觀諸被告所辯稱死會拒不簽名及付款之原因，或因
      遷徙不明、或因有債務抵銷關係，然查均無證據以實其說，且於一般社會常情
      不符，且被告所稱於該會第一次、第三次、第五次開標後，其會款已有無法收
      齊之情節，而逕自繼續該會。且再查：編號十八、於八十八年六月二十五日得
      標之李清富，其簽名居然是被告自行所簽立，凡此種不符常規之情形，實難認
      被告無虛偽隱瞞部分會員之實際情形，而無偽造或冒標之行為。
    綜上所述，證人乙○○、廖丙○○（即戊○○○）並未委託被告庚○○及甲○○
    代為標會之情，已臻明確，被告辯稱未冒用乙○○、戊○○○之名義標會，顯無
    理由，不足採信。
（二）八十九年四月被告庚○○欲成立新會，業據被告庚○○於偵查中自承：「因我
      週轉不靈，八十九年四月有召一會，收了一些人的錢，但沒有成立，我承認錢
      也沒有還人」（八十九年他字第二八三一號卷十五頁背面），雖被告於審理中
      辯稱：會員係由卯○○○代邀接洽，戊○○○、華斯公司及辰○○之會款均未
      收，其餘五人所收之會款已做處理，己○○部分係由押租金抵充會款四萬元，
      吳崑明、子○○部分皆以傢具抵充四萬元，巳○○、壬○○告以二萬元另用作
      付親戚之會款云云。惟查：
  １、被告庚○○於本院審理時供稱：「有請他（卯○○○）代為招收會員。」「為
      何招新會？）因為傢具店生意不好所以招新會，我的太太沒有向卯○○○借三
      十二萬元，所以我也沒有拿三十二萬元。新會所有的會款我沒有拿到，沒有收
      到華斯公司跟會的錢，卯○○○新會的錢也沒有拿到，卯○○○有同意幫我招
      攬新會員。」（見本院九十年十一月十四日訊問筆錄）。則被告確實有委託卯
      ○○○代為招攬新會之事實。其辯稱部分會款未收、部分會款均有處理云云，
      惟查：以下證人到庭之陳述均與被告所辯不符，詳如下述。
  ２、證人吳崑明於偵查中證稱：「（問：有加入八十九年四月新的會？）有，也有
      交付了四萬元給林（文東），後來會沒有成立，林人也跑了」（參見偵卷十五
      頁背面）。並未有證據證明被告以傢具會款抵充會款償還予吳崑明。
  ３、證人華斯公司（即蔡正雄之配偶黃鴛鴦）於偵查中證稱：「被告請辰○○的太
      太卯○○○說他要召新會，我付了三會共六萬元給會首。且在八十九年四月二
      十五日還有收舊會的錢，新會原來八十九年五月十五日開標，也沒有開標了」
      「用華斯公司名義入會」（參見八十九年度偵字第一九四一六號卷第十三頁背
      面）。而於本院審理實則證述：「會單上華斯公司就是我。當時來會的情形是
      ，卯○○○向我說被告要買房子房貸不想負擔這麼多，所以我以華斯公司跟了
      二會，另用我侄子名義跟了一會。」（問：為何將錢交給卯○○○而不是被告
      ？）因為我信任卯○○○所以將錢交給她。我的會錢向來都是交給卯○○○，
      也從未到標會現場，都是聽卯○○○講的。舊會也是經由卯○○○介紹所以參
      加。我是五月時入到卯○○○家問她新會的事，她說被告跑了。舊會我仍是活
      會。」（本院九十年十一月十四日訊問筆錄）。則證人華斯公司即黃鴛鴦於參
      加舊會時，均已藉由卯○○○代繳會款，其再次加入新會，並繳交會款予卯○○○代收之事實，已臻明確。被告庚○○既委託卯○○○代為招收新會，其辯
      稱未收到華斯公司之會款，即無所據。
  ４、證人廖丙○○即戊○○○前於偵查中證稱：有加入三萬元的新會，因召不齊故
      轉為二萬元之會等語，足徵被告庚○○辯稱未收戊○○○新會之會款云云，顯
      屬不實。且於八十九年四月間，被告庚○○明知週轉不靈，舊會已無法繼續，
      竟仍向廖丙○○表示將新會收受之六萬元轉之續二萬元之舊會，其顯然係以詐
      術使其交付金錢之行為。
  ５、證人巳○○於偵查時稱：「（問：八十九年四月有交林所召新互助會的會錢？
      ）有。交了一會二萬元。」（參見本八十九年他字二八三一號卷第十五頁）。
  ６、己○○、子○○雖於本院審理時未到庭，惟被告辯稱：已用押租金及另會款抵
      充云云，然查並無證據以實其說，被告既於偵查中自承因週轉不靈未還錢，且
      前已冒用戊○○○、乙○○之名義標會，嗣後所稱解決新會會款之事又無憑據
      ，足見被告因遭財務困難無法再給付會款，為籌措資金，隱瞞事實，再召集互
      助會，由是足見，被告於召集互助會之初，即已預知日後必將無法支付互助會
      款，而勢必要宣告倒會，則其於召集互助會及冒標之初，即有為自己不法所有
      之意圖，至為灼然。且被告等人於收受新會會款後立即逃逸，從未開標，足見
      被告庚○○及甲○○並無成立新會之真意，其所為顯係以詐術使告訴人等誤信
      為新會成立，而交付財物，此部分詐欺之犯行，足堪認定。
（三）再查：被告甲○○辯稱「沒有負責，只因我與辰○○太太有四、五年的支票週
      轉，但我會後有去收會錢，也沒有與先生標會，但有時有人交會錢來，因我先
      生人不在就會代收，再轉交給我先生」云云，惟查：
  １、被告庚○○供稱：「我在不時我太太幫忙處理，我太太有主持一、二次開標。
       」（本院九十年十一月十四日訊問筆錄）。
  ２、證人羅吳彩霞、卯○○○於偵查中證述：「（問：甲○○有否主持開標？）有
      ，也有由她本人翻日曆來算何人標，也由她宣佈何人得標，而庚○○沒有主持
      開標。」（偵卷第十二頁背面），證人羅吳彩雲證稱：「有，我在會單上的名
      字是「羅和億」且還是活會，我將會錢親自拿支票給甲○○。」（參見偵卷第
      十二頁背面）。於審理中則證稱：「有，跟會用羅和億之名參加。每次開會我
      都有到，開標時是甲○○翻日曆決定從那一張標單開起。開完後，由甲○○宣
      佈誰是得標者，並記錄。開標後、第二天我就拿會錢支票給被告，都是甲○○
      收的。」（見本院九十一年二月二十七日訊問筆錄）足見被告庚○○自任舊會
      會首、被告甲○○亦均有參與該互助會之收款、標會事宜。
  ３、再核以被告甲○○既自承與卯○○○有四、五年支票週轉關係，顯然對於被告
      庚○○與其組成之家庭的金錢狀況頗為了解，並有積極介入金錢調度及運作事
      情。其辯稱沒有負責互助會云云，顯係卸責之詞，不足採信。
  ４、證人吳崑明、丑○○、巳○○於偵查中均證述：「（甲○○有負責會的事？）
      有，錢也有交給何女。也是他們兩夫妻一起來招會的。」（見偵卷第十五頁）
      。證人丑○○於九十年十二月二十日審理中亦證述「是卯○○○介紹我跟庚○○的會，繳會錢時有時候庚○○在，有時甲○○在，誰在就交給誰。」。
  ５、證人林漢欽到庭證述已如前述，其到被告所經營之傢具行參與五、六次開標，
      現場均由被告甲○○主持開標程序、宣佈得標會員，且於九十年四月二十五日
      最後一次開標時，被告甲○○仍分擔開標程序等事宜。其與被告庚○○，對於
      前揭犯行，顯然有犯意連絡及行為分擔。被告甲○○所辯，實無足採。
三、公訴意旨另以：被告庚○○及甲○○基於犯意連絡，於八十七年十二月二十五日
    起，虛構「丁○○○」為該會會員，並於八十八年八月二十五日蓄意偽造該丁○○○名義之標單，以五千七百元標得當次互助會並詐取其他會員之互助會款，因
    認其共犯偽造文書、詐欺取財等犯嫌云云。惟查：被告庚○○及甲○○辯稱：「
    丁○○○的會是辰○○跟的，因丁○○○本來要跟、後又不跟了，而壬○○原已
    是死會，但因他欠辰○○三十幾萬，故辰○○要求死會錢由壬○○來付。」訊據
    證人壬○○則證述：「我有跟，已是死會。丁○○○的會是辰○○跟的，因我欠
    他錢，故死會錢由我付，所以我每月付四萬多元的死會錢。會標到後，我有拿到
    三萬元，其他的錢用來償還辰○○的欠款，我有當場看到辰○○有拿到錢」（本
    院九十年八月二十二日訊問筆錄），「（是誰說要讓你標會？多少錢？是否在場
    之庚○○？）標五千七百元，是卯○○○讓我標的，因我欠他錢，標起來還他。
    」「（是否有看到被告將你所標的錢還給辰○○？是否親自看到？）有，是他們
    自己算的，在算的過程中我沒有親眼看到，但我覺得被告有交給辰○○。」（本
    院九十年十月十八日訊問筆錄）足徵證人壬○○所言丁○○○是辰○○跟的、將
    標得之前還給其妻卯○○○等語屬實，又附表二被告提出之明細表上記錄，編號
    十九丁○○○於八十八年八月二十五日五千七百元得標，亦有壬○○簽名屬實。
    是告訴人辰○○所稱丁○○○自始未答應跟此會，其妻卯○○○表示在此會每月
    繳二會之活會會款（編號八辰○○、九陳志宏）並無承受丁○○○一會情事云云
    即非正確，自不得以告訴人之指述做為被告等人虛構丁○○○之名義並冒標犯行
    之唯一依據。是雖前開名單內之丁○○○即午○○雖經偵審中數次傳訊，均未到
    庭，惟被告既否認有冒用丁○○○名義標會，復查無其他積極證據足以認被告有
    冒標行為，公訴人認被告冒用丁○○○之名義標取會款，此部分犯嫌尚嫌無據，
    本應諭知無罪，惟公訴意旨認此部分與被告等人前開論罪科刑部份有連續犯之裁
    判上一罪關係，爰不另為無罪之諭知，附此敘明。
四、查一般民間互助會之投標，會員如欲參加標會時，僅在一張空白紙條上，書寫本
    人姓名（或蓋章）及一定之數目字（阿拉伯數字或國字數字均可），並未再書寫
    其他文字，如單就該張字條之形式上觀察，實不知該製作名義人所書寫之數字係
    代表何種意義，尚不具備一般文書之效力，此與在支票背面蓋章或署押作為背書
    ，乃票據法規定具備對支票負擔保責任之私文書效力有別。惟依一般民間互助會
    之投標習慣，上開標會時書寫姓名、數字之字條即係標單，在投標時行使，即可
    使在場投標者瞭解該標單意在競標，依民間互助會之習慣乃用以表示製作名義人
    欲以該數字作為利息參加競標會款之意思，為特定用意之證明，故互助會之標單
    應屬於刑法第二百二十條第一項之準私文書（司法院七十六年廳刑一字第一六六
    九號函亦同此見解）。被告庚○○持偽造之戊○○○、乙○○之標單行使投標而
    得標，使當次被冒名者及其他活會會員陷於錯誤，而如數交付扣除標息之會款，
    核其所為，係犯刑法第二百十六條、第二百二十條第一項、第二百十條之行使偽
    造私文書罪，及同法第三百三十九條第一項之詐欺取財罪。被告偽造會員署押之
    行為，係偽造標單私文書之階段行為，不另論擬；其偽造標單後復持以行使，其
    偽造之低度行為應為行使之高度行為所吸收，亦不另論罪。又被告於當次開標時
    之詐欺行為，其詐欺對象包括當次被冒標之活會會員、前次被冒標之會員及其他
    活會會員，有同種想像競合犯之關係，應依刑法第五十五條前段想像競合犯之規
    定，從一重仍依詐欺取財罪處斷。被告二人於八十七年十二月二十五日所招互助
    會中多次冒標，並於八十九年四月間謊稱要招新互助會之行為，均時間緊接，犯
    罪構成要件相同，顯係基於概括之犯意為之，依刑法第五十六條連續犯之規定以
一罪論，並加重其刑。又被告所犯上開連續行使偽造私文書、連續詐欺取財二罪
    間，有方法結果之牽連關係，為牽連犯，應依刑法第五十五條後段牽連犯之規定
    ，從一重依刑法第二百十六條、第二百二十條第一項、第二百十條之連續行使偽
    造私文書罪處斷。另被告庚○○、甲○○二人間，有犯意聯絡及行為分擔，應依
    共同正犯論處。爰審酌被告二人之犯罪動機、目的，行使偽造私文書及詐欺取財
    之次數、所詐得款項之多寡及其品性、生活狀況、智識程度、犯罪所生之損害，
    犯罪後數次與告訴人洽談仍未與告訴人達成和解等一切情狀，各量處如主文所示
    之刑，以示懲儆。
五、被告庚○○、甲○○偽造之標單（含其上偽造之署押）並未扣案，而被告及證人
    於本院審理中供承開標之方式及結果，衡情應無各期之標單（含其上署押部分）
    仍存在之證明，爰不就此再為沒收之諭知，附此敘明。
據上論斷，應依刑事訴訟法第二百九十九條第一項前段，刑法第二十八條、第五十六
條、第二百十六條、第二百二十條第一項、第二百十條、第三百三十九條第一項、第
五十五條，罰金罰鍰提高標準條例第一條前段，判決如主文。
本案經檢察官張慶林到庭執行職務。
中      華      民      國      九十一      年      四    月    十      日
                                      臺灣板橋地方法院刑事第三庭
                                            法  官  張瑜鳳
右正本證明與原本無異。
如不服本判決，應於判決送達後十日內，向本院提出上訴狀。
                                            書記官  張家榮
中      華      民      國      九十一      年      四    月    十    日
附表一：
┌─┬─────┬────┬────────────────┬─────┐
│編│互助會起訖│每會金額│  會                      員    │備      註│
│號│時間      │新台幣  │                                │          │
├─┼─────┼────┼────────────────┼─────┤
│舊│八十七年十│二萬元；│申○○、美斯公司（二會）、何宛穎│美斯公司即│
│會│二月二十五│內標制  │、林隆信、陳林媚、辰○○、陳志宏│華斯公司即│
│︵│日起，每月│        │、蘇建利、壬○○、甲○○、光華家│蔡正雄（配│
│會│二十五日下│        │具行、大立傢具行、戊○○○、羅和│偶黃鴛鴦）│
│首│午八時開標│        │億、乙○○、李清富、丁○○○、周│          │
│林│。        │        │春花、宜新億公司、癸○○、吳崑明│          │
│文│          │        │、丑○○、寅○○○○共二十五會。│          │
│東│          │        │                                │          │
│︶│          │        │                                │          │
└─┴─────┴────┴────────────────┴─────┘
附錄本案所犯法條全文
中華民國刑法第三百三十九條
(普通詐欺罪)
意圖為自己或第三人不法之所有，以詐術使人將本人或第三人之物交付者
，處五年以下有期徒刑、拘役或科或併科一千元以下罰金。
以前項方法得財產上不法之利益或使第三人得之者，亦同。
前二項之未遂犯罰之。
中華民國刑法第二百一十條
(偽造變造私文書罪)
偽造、變造私文書，足以生損害於公眾或他人者，處五年以下有期徒刑。
中華民國刑法第二百一十六條
(行使偽造變造或登載不實之文書罪)
行使第二百十條至第二百十五條之文書者，依偽造、變造文書或登載不實
事項或使登載不實事項之規定處斷。
